【裁判字號】    93,訴,353
【裁判日期】    950920
【裁判案由】    所有權移轉登記等
【裁判全文】
臺灣板橋地方法院民事判決               93年度訴字第353號
原      告  庚○○
                      樓
原???告  甲○○
上二人共同
訴訟代理人  施湘興律師
被      告  丁○○
                      號三樓
被      告  己○○
被      告  戊○○
被      告  丙○○
                      號五樓
被      告  乙○○
上五人共同
訴訟代理人  劉永培律師
上列當事人間請求所有權移轉登記等事件，經本院於民國95年9
月6 日言詞辯論終結，判決如下：
    主  文
被告應依如附表四所示之應有部分，將坐落如附表一所示之土地
所有權移轉登記予原告，並交付之。
訴訟費用由被告丁○○、己○○各負擔三分之一，餘由被告戊○○、丙○○、乙○○各負擔九分之一。
    事實及理由
一、原告起訴主張：
(一)、緣吳炎芳（即被告戊○○、丙○○、乙○○之被繼承人）生
    前與被告丁○○、己○○共同於民國62年間將其三人所有如
    附表二所示之土地全部售與原告二人，買賣總金額為新台幣
    （下同）285,389 元，原告二人已繳清全部價金。然因62年
    當時，系爭土地尚為農地，所有權之移轉需受限制，惟買賣
    雙方均有預期系爭土地日後有變更為非農地或法令變更不再
    限制時再為所有權之移轉，故在系爭契約中約明：「本契約
    耕地買賣因產權過戶受限制，無法即時辦理過戶手續，因此
    尚未辦理過戶前，賣主將前開土地所有權全部供與買主向地
    政機關辦理抵押權設定登記及預告登記，嗣後始可辦理過戶
    時，賣主接到買主通知即時會同買主向地政機關辦理過戶登
    記，賣主不得刁難。二、賣主將有關憑證及印鑑證明交與買
    主辦理產權設定登記及預告登記當時買主將尾款一次付清與
    賣主。三、抵押權設定期限暫訂五個年，嗣後設定期限需再
    延長時賣主應即會同買主辦理賣主不得刁難」。
(二)、原告付清價款後，吳炎芳及被告丁○○、己○○即依契約約
    定，共同立具土地登記預告同意書，其上載明：「同意書人
    所有上開土地十筆欲售與甲○○、庚○○先生向台北縣瑞芳
    地政事務所辦理預告登記禁止移轉及設定負擔並同意俟該地
    登記甲○○、庚○○先生名義同時聲請塗銷預告登記，所具
    本同意書是實」等語。吳炎芳及被告丁○○、己○○並簽立
    抵押權設定契約書及提供印鑑證明等登記必要證件向地政事
    務所完成系爭土地預告登記及抵押權設定登記。
(三)、關於農地移轉之限制，已於89年1 月26日修正公布刪除，出
    賣人吳炎芳、丁○○、己○○即有依約履行移轉系爭土地所
    有權予原告之義務。惟如附表三所示之土地於80年1 月28日
    由系爭土地中逕為分割，並經政府徵收歸屬國有，則如附表
    三所示之土地於移轉登記前因被徵收而陷於給付不能，而原
    告所買之其餘土地地號嗣後部分亦經過分割及變更地號，遂
    請求被告將目前土地實際之地號即如附表一所示之土地移轉
    予原告二人。
(四)、系爭契約出賣人之一吳炎芳已於91年6 月5 日過世，經其繼
    承人戊○○、丙○○、乙○○繼承系爭土地持份並辦妥繼承
    登記，依民法繼承之規定，被告戊○○、丙○○、乙○○對
    於其繼承人前述契約債務自應負連帶履行之義務。
(五)、原告雖聲明：被告應將如附表一所示之土地所有權全部移轉
    登記予原告二人各取得所有權二分之一；惟核其真意，應係
    請求被告各按其應有部分將如附表一所示之土地所有權全部
    移轉登記予原告二人各取得所有權二分之一；爰依職權更正
    其聲明如主文所示，附此敘明。
二、被告則以：
(一)、否認曾與原告簽訂系爭買賣土地之契約。原告所提出之契約
    書上所記載之簽約日期，當時被告丁○○在新莊工廠上班，
    被告己○○則在金門服兵役，本人均未在契約上簽名，亦未
    授權他人出賣系爭土地。原告所提出之土地買賣契約書之立
    約日期與附記之日期並不相同。原告提出之契約書上，僅記
    載出賣人為吳炎芳共業者六名，則出賣人究竟為何人，即屬
    有疑。本件契約書既未經本人同意或授權他人出賣，應屬無
    效，原告自不得依據無效之契約而為請求。
(二)、原告所提出之收據，其上僅有吳炎芳之簽名，被告丁○○、
    己○○並未曾在收據上簽名或按捺指印，亦未收到任何款項
    。
(三)、被告丁○○未曾親自或委託他人於61年5 月31日向戶政機關
    申請印鑑登記申請書，該份印鑑登記申請書上所書之文字與
    被告己○○之印鑑登記申請書上文字相似，顯係出於同一人
    所書寫，應係遭人所偽造；被告丁○○亦未曾在62年8 月20
    日向戶政機關申請印鑑證明書；被告丁○○之印鑑證明書應
    係遭人偽造後，逕而附於原告提出之土地預告登記同意書及
    土地抵押權設定契約書，以辦理本件土地預告登記、抵押之
    用。
(四)、被告己○○未曾親自或委託他人於61年5 月29日向戶政機關
    申請印鑑登記申請書，該份印鑑登記申請書上所書之文字與
    被告丁○○之印鑑登記申請書上文字相似，顯係出於同一人
    所書寫，應係遭人所偽造。且當時己○○尚未成年，亦未發
    現有其法定代理人簽具之代理申請書。被告己○○亦未曾在
    62年8 月20日親自或委託他人申請印鑑證明申請書。被告己○○62年8 月20日印鑑申請證明書旁加註之文字與署名之部
    隊主管筆跡不同，足證該份印鑑證明申請書係他人所偽造後
    ，附於原告提出之土地預告登記同意書及土地抵押權設定契
    約書，以辦理本件土地預告登記、抵押之用。
(五)、縱使本件契約係有效，惟該契約書約定事項第8 點載有若賣
    主反悔不賣時，應將定頭款悉數交還尚要付4 萬元與買主等
    字樣，故被告以本書狀為解除契約之意思表示，並願意返還
    原告已支付之款項並加計4 萬元。
(六)、聲明：原告之訴駁回。
三、原告起訴主張：被告戊○○、丙○○、乙○○之被繼承人吳
    炎芳生前與被告丁○○、己○○共同於62年間將其三人所有
    如附表二所示之土地全部售與原告，買賣總金額為285,389
    元，原告已繳清全部價金。惟因62年當時，系爭土地尚為農
    地，所有權之移轉需受限制，然買賣雙方均有預期系爭土地
    日後有變更為非農地或法令變更不再限制時再為所有權之移
    轉，故約定先就系爭土地設定抵押權及為預告登記。關於農
    地移轉之限制，已於89年1 月26日修正公布刪除，被告即出
    賣人吳炎芳之繼承人戊○○、丙○○、乙○○及被告丁○○
    、己○○即有依約履行移轉系爭土地所有權予原告之義務。
    惟如附表三所示之土地於80年1 月28日由系爭土地中逕為分
    割，並經政府徵收歸屬國有，則如附表三所示之土地於移轉
    登記前因被徵收而給付不能，遂請求被告將如附表一所示之
    土地所有權移轉登記予原告二人等情，被告則否認曾親自授
    權他人與原告簽訂買賣土地契約書，並以上開情詞置辯，是
    以本件兩造爭執要點即在於：(一)、被告丁○○、己○○是否
    親自或授權他人出售系爭土地？(二)、原告是否得請求被告將
    附表一所示之土地所有權移轉登記並交付予原告？茲逐一析
    述如下。
四、關於被告丁○○、己○○是否親自或授權他人出售系爭土地
    之爭點，本院判斷如下：
(一)、經查：原告主張被告戊○○、丙○○、乙○○之被繼承人吳
    炎芳生前與被告丁○○、己○○共同於62年間將其三人所有
    如附表二所示之土地全部售與原告，買賣總金額為285,389
    元，原告已繳清全部價金，並就系爭土地設定預告登記及抵
    押權登記之事實，業據提出與所述相同之買賣契約書1 份、
    收據2 紙、預告登記同意書1 份、抵押權設定契約書及他項
    權利證明書?份、土地登記謄本、存證信函等件為證。
(二)、被告雖否認系爭買賣契約書、預告登記同意書、抵押權設定
    登記契約書及其內容之真正，辯稱：被告丁○○、己○○未
    曾簽立該買賣契約書、預告登記同意書、抵押權設定登記契
    約書，且該文書上印章印文亦非其所有，更非其親自或授權
    他人簽名蓋章云云。惟按私文書經本人或其代理人簽名、蓋
    章或按指印或有法院或公證人之認證者，推定為真正。民事
    訴訟法第358 條第1 項定有明文。再按私文書如經他造否認
    ，雖應由舉證人證其真正，但如係遠年舊物，另行舉證有困
    難者，法院非不得依據經驗法則，並斟酌全辯論意旨，以判
    斷事實之真偽，最高法院84年度台上字第721 號著有判決可
    稽。經查，本院依被告聲請向台北縣貢寮戶政事務所函調被
    告丁○○、己○○於61年5 月底起迄62年8 月20日期間提出
??之印鑑登記及印鑑證明申請書，以肉眼觀之，形式上與上開
    文書上之印文確屬相符。參以上開文書原本文件，觀其紙質
    非新，字體則呈淡化散開之態，應非臨訟杜撰，至為明顯，
    是原告主張系爭同意書之內容為真正，已非不能採信。
(三)、再查，本院依被告聲請將上述印鑑登記申請書、印鑑證明申
    請書及買賣契約書、土地預告登記同意書、土地抵押權設定
    契約書上被告之印文送請法務部調查局代為鑑定，該局固以
    請提供被告之印鑑章實物併同上述送鑑資料送鑑定而未予鑑
    定，有法務部調查局95年2 月24日調科貳字第09500081120
    號函一件在卷可按，然法務部調查局之所以未能鑑定，係因
    兩造未能提出被告之印鑑章實物以作為鑑定之參考，故法務
    部調查局未予鑑定，並無矛盾之處。是兩造雖無法提出上開
    文書上印文之印鑑章實物以供鑑定比對，然本院仍非不得斟
    酌上開情節，依一般社會觀念及經驗法則判斷原告所主張之
    事實真偽。
(四)、另查，原告所提出之買賣契約書原本資料，被告雖否認其真
    正，並辯稱該契約書上訂立契約人僅載明出賣人為吳炎芳共
    業者六名，無法認定出賣人為何人，且契約書與附記簽訂日
    期不同顯係偽造云云。惟觀諸該買賣契約書除本文外，另有
    附記做為契約內容之一部分，自應通盤觀察全體契約內容，
    以判斷系爭買賣契約之法律關係全部內容，不得僅因契約本
    文及附記簽訂日期不同，就遽以為判斷該契約或附記內容非
    為真正。查原告所提出之土地買賣所有權移轉契約書本文上
    雖記載「出賣人吳炎芳共業者六名」，惟在契約附記上則明
    白記載「賣主：丁○○、己○○、吳炎芳」等字樣，參酌系
    爭出賣之土地確實為吳炎芳及被告丁○○、己○○三人所共
    有，顯見系爭契約本文上記載出賣人為吳炎芳等六名部分係
    誤載，應以契約附記上之記載，即吳炎芳、丁○○、己○○
    三人為出賣人方符事實。再查，原告主張兩造係先於62年8
    月6 日簽訂買賣契約，並約定若至63年4 月22日尚無法辦理
    土地所有權之移轉，即再簽訂契約附記及土地預告登記同意
    書、土地抵押權設定契約書，並約定於63年4 月22日交付買
    賣尾款，故買賣契約本文及附記簽訂日期非同一日等語。原
    告上開主張，核與系爭買賣契約附記內容記載略為：本契約
    耕地買賣因產權過戶受限制，無法即時辦理過戶手續，尚未
    過戶前，賣主將系爭土地所有權全部供與買主向地政機關辦
    理抵押權設定登記及預告登記之內容，大致相符。足見原告
    所稱簽訂本約後，雙方另行約定於63年4 月22日簽訂附記此
    一事實為真實可採信，被告所辯尚無可採信。
(五)、被告丁○○、己○○雖又辯稱：被告丁○○、己○○當時人
    均未住家中，且未曾簽字或委託他人辦理印鑑證明，其印鑑
    登記申請書上之文字書寫顯係出於同一人之手，應係遭他人
    偽造云云。惟查，被告丁○○辯稱當實其人在台北縣新莊市
    上班、被告己○○則辯稱當時人在金門服役並未返家云云，
    然均未舉出證據以實其說，且一般人在外地工作或服役，仍
    有休假返家之可能性，尚不足以認為被告丁○○、己○○確
    實在工作或服役期間均未曾返家；再查，本院就被告丁○○
    、己○○於61年至62年間申請印鑑證明過程一事函詢台北縣
    貢寮鄉戶政事務所，經該所於93年9 月7 日以北縣貢戶字第
    0930001418號函覆稱略如下：、61年至62年8 月20日止，
    申請印鑑之相關規定參照47年1 月15日公布之臺灣省人民印
    鑑辦法第11條第1 項規定，有關印鑑申請事項，應由本人親
    自辦理，如因事故不能辦理時，除初次申請印鑑登記，及因
    印鑑遺失申請辦理變更登記均需自辦外，得出具委託書委託
    他人代辦。、關於丁○○於61年5 月31日、62年8 月20日
    ，己○○於61年5 月29日、62 年8月20日向該所提出之印鑑
    證明申請書，因年代久遠，是否為其本人所申請，該所無法
    依檔案資料判斷。則依上開台北縣貢寮鄉戶政事務所之回函
    ，尚無證據顯示被告丁○○、己○○於61年至62年期間內，
    確實並未親自或授權他人辦理印鑑證明。被告二人雖又辯稱
    ：61年至62年8 月間之印鑑登記及證明申請書所填寫之文字
    、簽名均非被告之筆跡，係他人所偽造云云，惟查，被告就
    該筆跡非其親自書寫一事並未提出任何證據供本院調查，而
    本院以肉眼觀察被告丁○○、己○○61年間所提出之印鑑登
    記申請書上文字之書寫習慣雖有雷同之處，然查，民眾向戶
    政事務所申請印鑑登記或印鑑證明之申請書並未以本人親自
    書寫為限，而衡諸通常情況，人民提出印鑑登記或印鑑證明
    之申請時均需經戶政機關形式及實質審查後方能核發，本件
    被告丁○○、己○○之印鑑登記及印鑑證明申請書當時既經
    戶政機關審核通過並准予核發，足見該印鑑登記申請應確實
    為被告丁○○、己○○所親為，而該印鑑證明申請亦係被告
    丁○○、己○○親自或委託他人辦理無訛。被告丁○○、己○○辯稱其印鑑登記及印鑑證明申請書均係遭他人偽造云云
    ，則無可採信，應認原告主張該印鑑登記及印鑑證明書均為
    真正為真實可採信。
(六)、被告己○○再辯稱：伊係42年10月21日出生，於61年5 月29
    日當時尚未成年，而該申請書上亦無經其法定代理人代理申
    請等字樣。經查，台北縣貢寮鄉戶政事務所上開回函覆稱略
    以：「……參照臺灣省警務處中華民國59年3 月4 日（59
    ）警戶字第15918 號函及刑警務通令五十九春甲第二二期略
    以：未婚之未成年子女申請印鑑證明登記及證明依法由法定
    代理人代為辦理，其順序依民法規定辦理」等語，足見依戶
    政機關之申請印鑑證明作業規定，未成年人申請印鑑登記及
    印鑑證明確實應由其法定代理人代為辦理，方為適法。惟查
    ，被告己○○於61年5 月29日所提出之印鑑申請登記，既經
    戶政機關審核通過並准予核發，已詳如上述，則衡諸一般常
    情，戶政機關應已就該件印鑑證明之申請程序是否符合規定
    一節予以審查。且查，縱使被告己○○上開印鑑登記之申請
    確實有未經其法定代理人同意之情事存在，亦僅屬該印鑑登
    記之程序是否有瑕疵之虞，尚無從證明該印鑑登記申請即屬
    遭人偽造。準此，被告己○○主張其初次申請印鑑登記時，
    因當時尚未成年且未經法定代理人之代為申請，故為遭人偽
    造云云，洵屬無據，被告執此抗辯，不足採信。
五、關於原告是否得請求被告將附表一所示之土地所有權移轉登
    記並交付予原告？
(一)、按以不能之給付為契約標的者，其契約為無效。但其不能情
    形可以除去，而當事人訂約時並預期於不能之情形除去後為
    給付者，其契約仍為有效。附停止條件或始期之契約，於條
    件成就或期限屆至前，不能之情形已除去者，其契約為有效
    。民法第246 條定有明文。本件原告與被告戊○○、丙○○
    、乙○○之被繼承人吳炎芳、被告丁○○、己○○間於63年
    間簽訂有系爭土地買賣契約之事實，已詳如上述，而系爭土
    地為編定使用種類為農業用地，依簽訂當時有效之土地法規
    ，其所有權之移轉時承受人需以具自耕農身份者為限，而查
    原告二人於買賣契約成立當時並不具備自耕農身份，此為兩
    造所不爭執，故本件契約標的顯為不能之給付，惟該不能之
    情形係因受國家法令之限制，應有除去之可能，且買賣雙方
    於訂約當時，均有預期系爭土地日後變更為非農地或法令變
    更不再限制時再為移轉，故特別於系爭契約中約明俟日後可
    辦理過戶時，即向地政機關辦理過戶登記，故系爭買賣契約
    應仍為有效。
(二)、被告雖又辯稱：縱使本件契約係有效，惟該契約書約定事項
    第8 點載有若賣主反悔不賣時，應將定頭款悉數交還尚要付
    4 萬元與買主等字樣，故被告以本書狀為解除契約之意思表
    示，並願意返還原告已支付之款項並加計4 萬元云云。惟按
    解約定金，係以定金為保留解除權之代價，定金付與人固得
    拋棄定金，以解除契約；定金收受人亦得加倍返還定金，以
    解除契約。惟此項解除須於相對人著手履行前為之，相對人
    已著手履行時，則不得再為此項解除權之行使。最高法院72
    年台上字第85號著有判例可資參照。稽諸本件買賣契約書中
    約定為：倘賣主反悔不賣者，應將定期款悉數交還外，尚要
    付4 萬元與買主，若買主不買者所付定期頭款全部被沒收等
    語，核其性質，應屬解約定金。惟原告已履行契約之給付價
    金義務，依前開說明，被告自無再依上開約定行使解約權之
    情況，被告辯稱系爭契約已經解除云云，自無可採。
(三)、按前開土地法中關於農地移轉限制之規定，已於89年1 月26
    日修正公布刪除，是出賣人依約於89年1 月26日後即負有移
    轉系爭土地所有權登記及交付系爭土地予原告之義務。查出
    賣人之一吳炎芳業於91年6 月5 日逝世，其繼承人為被告戊○○、丙○○、乙○○，其就系爭土地所持有之應有部分各
    為九分之一，是被告戊○○、丙○○、乙○○即應繼承其被
    繼承人吳炎芳所負之交付並將土地所有權移轉登記予原告之
    義務。再查，兩造所定買賣契約之標的原為如附表二所示之
    土地，因部分土地之地號經過變更或政府徵收，現可請求移
    轉之土地為如附表一所示之土地，此為兩造所不爭執，據此
    ，原告請求被告應按其應有部分將如附表一所示之土地所有
    權移轉登記為原告二人所有，並將如附表一所示之土地交付
    原告二人，於法即無不合。
六、綜上所述，原告二人依買賣契約書約定，請求被告應按其應
    有部分將如附表一所示之土地所有權移轉登記為原告二人所
    有，並將如附表一所示之土地交付原告二人，為有理由，應
    予准許。
七、本件事證已臻明確，兩造其餘之攻擊防禦方法及所提之證據
    ，經審酌後認均無礙判決之結果，爰不予一一論述。
八、結論：原告之訴為有理由，依民事訴訟法第78條、第85條第
    1項但書，判決如主文。
中    華    民    國    95    年    9     月    20    日
                  民事第三庭??審判長法官 朱耀平
                                      法官 陳映如
                                      法官 邱育佩
以上正本係照原本作成
如對本判決上訴，須於判決送達後20日內向本院提出上訴狀
中    華    民    國    95    年    9    月    20     日
                            書記官  王苑琦

司法院資訊處製作；財團法人民間司法改革基金會備份。
